臺灣高雄地方法院刑事判決　　　　　　　　　　　　　九十一年度重訴字第八四號
　　公　訴　人　臺灣高雄地方法院檢察署檢察官
　　被　　　告　辛○○
　　被　　　告　己○○
　　選任辯護人　黃正
　　　　　　　　郭季榮
　　被　　　告　丑○○
　　選任辯護人　李玲玲　律師
　　　　　　　　何俊墩
　　　　　　　　吳忠諺
　　被　　　告　乙○○
　　選任辯護人　柯尊仁
　　被　　　告　卯○○
　　被　　　告　戊○○
　　被　　　告　辰○○
　　選任辯護人　陳清和
　　選任辯護人　蘇吉雄　律師
　　　　　　　　陳雅娟
右列被告因商業會計法等案件，經檢察官提起公訴（八十九年度偵字第四二六九號）
，本院判決如左：
    主  文
辛○○、己○○、丑○○、乙○○、卯○○、戊○○、辰○○均無罪。
    理  由
壹、公訴意旨係以：
    (一)辛○○、己○○、丑○○於民國八十二年、八十三年間，分別擔任大眾商業銀
      行股份有限公司（以下簡稱大眾銀行）營業部之放款經辦人、襄理及經理，乙○○、卯○○、戊○○則接續於八十四年、八十五年間分別擔任大眾銀行營業
      部之放款經辦人、襄理及經理，均係為大眾銀行處理事務之人。
    (二)緣張家璧於八十二年十二月間，承辦尚華企業股份有限公司（以下簡稱尚華公
      司）以代表人子○○〔業經本院另為不受理判決〕名下坐落台北縣新店市○○
      段濕水子小段０一０七之二號地號等三十五筆土地（詳如附件一之不動產鑑估
      表，該等土地總面積近四萬坪，子○○持分為三十二分之八，共八萬八千五百
      六十六坪）為擔保之貸款案時，辛○○、己○○、丑○○竟共同意圖為子○○
      、尚華公司之不法利益而為違背其任務之犯意聯絡，在進行前述土地之徵信鑑
      價程序時，由子○○帶領張家璧、襄理己○○、經理丑○○親至前述土地附近
      勘查，詎辛○○、己○○、丑○○均明知該子○○未明確指明前述土地之正確
      位置，且該等土地之地目為「林」，使用分區為「山坡地保育區」，公告現值
      每平方公尺僅有新台幣（下同）七百五十元至二千二百元不等之價格，係價值
      不高之土地，而依大眾銀行放款辦法，相關承辦人員應於徵信時應慎重確實鑑
      估抵押標的物，以為核貸或不應准許其申請貸款之依據，張家璧等三人竟未嚴
      格評估土地坐落位置及地目種類，張家璧於八十二年十二月二十一日所制作之
      鑑估表中「時價評估依據欄」不實填載「查富邦產物（股）公司陳副理當地地
      價每坪約二十至二十五萬」，復將該等土地與市區建物建地作同等比較，並據
      以高估時價為每坪一十萬元，而該鑑估表送交己○○、丑○○審核批示時，其
      二人亦知該等土地之估鑑價格與現值差距甚大，顯有高估不實，竟未簽註任何
      反對意見，即率予核准通過，致該貸款案提報大眾銀行總行核定，致不知情之
      大眾銀行總行核准授信，子○○共計貸得二億九千五百萬元及美金八百萬元，
      致生損害於大眾銀行。
    (三)嗣八十五年一月間，乙○○、卯○○、戊○○承辦前述尚華公司子○○貸款之
      展期案時，三人共同意圖為子○○、尚華公司之不法利益而為違背其任務之犯
      意聯絡，在進行前述土地之徵信鑑價程序時，由經辦人乙○○曾會同襄理曾秋
      代（八十八年歿）實地勘估，亦明知擔保之土地除其中二筆共二五六．九七坪
      之公告地價提高外（惟地目仍為「林」），其餘三十三筆土地之地目、使用分
      區及公告現值均未變更，又未經調查土地價值，乙○○竟在八十五年一月四日
      所制作之鑑估表「時價評估依據」欄中，不實填載「經查詢富邦人壽（股）鍾
      科長表示該區林地每坪市價約二十萬左右」，再次將林地與市區建物建地作同
      等比較，續予以高估時價為每坪十萬元，而該鑑估表送交副理卯○○、經理戊○○審核批示時，其二人亦知該等土地之估鑑價格與現值差距甚大，顯有高估
      不實，亦未簽註任何反對意見，即率予核可，致該貸款展期案續獲核准授信，
      致生損害於大眾銀行。
    (四)共計尚華公司於大眾銀行營業部借款共六億五千八百五十六萬九百八十四元，
      惟至八十九年七月十八日止，逾期未繳之金額已達四億七千九百一十九萬一千
      七百九十四元，而借款之擔保品即前述土地由臺灣台北地方法院民事執行處強
      制執行，惟無人應買，至大眾銀行受有鉅大損失，而據事後委請多家不動產鑑
      定顧問公司就前述尚華公司所提供擔保之土地鑑定貸款及展期當時該等土地之
      價格，結果為：八十二年至八十五年間該等土地每坪平均單價僅六千元左右，
      而該貸款案逾期未繳金達四億餘元，供擔保之土地又無鑑估表上之價值，始發
      現上情。
    (五)另子○○為尚華公司之代表人，為商業之負責人，辰○○為受尚華公司委託處
      理簽證等會計事務之會計師，八十四年一月間，其二人明知尚華公司有九億餘
      元之應收帳款無法收回，竟為美化公司帳面，且子○○之土地已設定抵押向大
      眾銀行貸款（情形如前述），為求公司營運良好之假象以提高債信，竟共同基
      於犯意之聯絡，虛偽登載八十四年一月四日尚華公司以每坪一十五萬元高價買
      進子○○個人名下坐落台北縣新店市○○段濕水子小段０一０七之二等三十五
      筆土地，面積八千五百六十六坪，總價一十二億八千四百餘元，藉以抵沖無法
      回收之帳款，並將此不實之事項記入財務報表及帳冊內，致財務報表發生不實
      之結果，並將之陳報財政部南區國稅局及大眾銀行等單位，足生損害於稅務及
      帳務之正確性。因認被告辰○○涉犯商業會計法第七十一條第一款罪嫌，被告
      張家璧、己○○、丑○○、乙○○、卯○○、戊○○等六人，涉犯刑法第三百
      四十二條第一項背信罪嫌。
貳、本院審理後，認並無積極證據證明被告等確有公訴人所指之上述犯行，茲分述如
    下：
甲、被告被告張家璧、己○○、丑○○、乙○○、卯○○、戊○○無罪部分：
一、公訴人認被告張家璧、己○○、丑○○、乙○○、卯○○、戊○○背信罪部分：
    係以本件初貸及展期當時，子○○均未明確指明前述土地之正確位置，及證人寅
    ○○之供述暨「鐘科長」之人年籍資料不詳，尚華公司向第一銀行貸款之相關資
    料亦未保存以供查證等情，足證被告等均未實際根據借款申請人及不動產登記簿
    謄本與調查所得資料前往不動產所在地實際核對、查勘確實坐落地點、立地條件
    作為鑑價之依據；又子○○持以擔保貸款之該等土地之地目為「林」，使用分區
    為「山坡地保育區」，每平方公尺在當時僅有七百五十元至二千二百元不等之價
    格，係價值不高之土地，有土地登記謄本及不動產鑑定報告書、尚華公司貸款案
    及展期案大眾銀行之不動鑑估表影本等資料附卷足憑足稽；再本件貸款及展期案
    ，致大眾銀行至八十九年七月十八日止，受有四億七千九百一十九萬一千七百九
    十四元之損害等情為其論據。
二、按犯罪事實應依證據認定之，無證據不得認定犯罪事實；又不能證明被告犯罪者
    應諭知無罪之判決，刑事訴訟法第一百五十四條第二項、第三百零一條第一項分
    別定有明文。又刑事訴訟法上所謂認定事實之證據，係指足以認定被告確有犯罪
    行為之積極證據而言，該項證據自須適合於被告犯罪事實之認定，始得採為斷罪
    資料，事實之認定應憑證據，如未發現相當證據，或證據不足以證明，自不能以
    推測或擬制之方法，以為裁判之依據，告訴人之告訴，係以使被告受刑事訴追為
    目的，是其陳述是否與事實相符，仍應調查其他證據以資審認。又刑法第三百四
    十二條之背信罪，係以為他人處理事務，意圖為自己或第三人不法之利益，或損
    害本人之利益，而為違背其任務之行為，致損害於本人之財產或其他利益，為構
    成要件，故背信罪之主體，限於為他人處理事務之人，所謂為他人云者，係指受
    他人委任，而為其處理事務而言；又刑法第三百四十二條之背信罪，以有取得不
    法利益或損害本人利益之意圖為必要，若無此意圖，即屬缺乏意思要件，縱有違
    背任務之行為，並致生損害於本人之財產或其他利益，自難律以本條之罪（最高
    法院二十九年上字第三一○五號、四十年臺上字第八六號、五十二年臺上字第一
    三○○號、四十六年臺上字第二六○號、五十一年臺上字第五八號、八十七年度
    台上字第一○五五號判例參照）。
三、訊之被告辛○○等均堅決否認有上開犯行，被告均辯稱：依規定進行估價，並無
    高估圖利及違背本件授信貸款及展期貸款任務等犯行等語。經查：
  (一)共同被告子○○所有系爭三十五筆土地曾於八十年五月十三日即提供尚華公司向
    第一商業銀行股份有限公司〔以下簡稱第一銀行〕設立五億元之本金最高限額抵
    押權登記，於八十二年間被告辛○○因銀行同業競爭關係，始爭取尚華公司以前
    開土地為共同擔保轉向大眾銀行設定本金六億元之最高限額抵押權登記，並清償
    及塗銷第一銀行之借款及抵押權設定登記，而爭取及穩固客戶尚華公司及子○○
    。此有第一商銀苓雅分行函（一苓字第二六三號），（內容：子○○以台北縣
    新店市○○段濕水子小段○一○七-二地號等三十五筆土地供尚華企業為擔保向
    第一商銀借款乙案，因尚華公司以償還該等擔保品之相對借款，並申請塗消抵押
    權而結案），見偵卷第七十一頁債務全部清償證明書，（子○○於第一商銀之
    土地抵押貸款五億元之清償證明書），見本院九十年度訴字一○四六號【以下簡
    稱本院卷】卷一第一三六頁子○○於第一銀行設定五億元抵押權登記之土地登
    記謄本影本五十二紙，見本院卷二第一五一至一八三頁等可稽，是被告辛○○、
    丑○○所辯本件鑑價參考第一銀行貸款五億元之額度，認估價尚屬合理等語，即
    非無據，是檢察官以查無本件土地在第一銀行之貸款相關資料等情，與事實不符
    ，尚不足作為不利於被告等之證據。
  (二)公訴人以被告辛○○等人於本件授信及展期並未實際至現場確實勘查而在鑑估表
    中有不實填載等情，訊據被告辛○○辯稱：「依大眾銀行之規定要實地勘察，當
    初會同經理、襄理，由子○○帶領去現場勘察」「當天許東盛是基於他的業務前
    往，審查部人員要去看的時候，我們有再陪同審查部人員去一次。而當初認為土
    地要變更為建地不是很困難，當時並未委託鑑價公司鑑價，「鑑價依據」欄內的
    所指的陳先生是我私人的朋友叫寅○○，我當時向他個人徵詢台北土地的行情，
    他的意見只是一種佐證，當時這樣的估價，襄理己○○、經理丑○○並未反對，
    我並非高估價錢，而且本件送總行徵信課，他們也未表示意見等語。被告丑○○
    辯稱：再依大眾銀行層級審核討論，常董會與各層級審查人員及嗣後展期經過不
    同的經辦人及主管審查，都認同該系爭土地所鑑定價格適當而無任何反對意見。
    至今大眾銀行仍肯定對系爭土地估價適當而無過失等語。被告乙○○辯稱：我係
    於八十五年間在尚華公司向本銀行營業部申辦貸款展期時，擔任該貸款案續貸之
    徵信審查工作，並對該案不動產之鑑估進行徵信，且據而撰寫不動產鑑估表，該
    鑑估表係我本人填製，本鑑估是經襄理曾秋代及時任放款部門（大眾銀行營業部
    ）副理之卯○○、經理戊○○等批核，在進行該擔保品時價鑑估前，我與曾秋代
    二人確係曾於八十四年十二月底前赴擔保品現地進行實地鑑估等語。經查，依據
    大眾銀行頒訂的『大眾銀行業務處理手冊（授信篇）』之規定，辦理土地鑑估時
    ，依規定應由兩人以上實地調查，其中一人必須為主管。借款客戶提供之不動產
    擔保品是土地時，其鑑價標準以實際成交價或合理之時價為準、或公正第三人鑑
    定價格為參考。鑑價結果應製作『大眾商業銀行不動產鑑估表』逐級呈核至經理
    ，以作為放款之依據，又各種授信之展期或額度到期重訂額度應視同新貸案件為
    同樣之注意，其徵信及審核之責任，由重新核貸之各級人員負責，對徵提不動產
    為擔保之授信案件，若無重大變化時，以二年重新鑑價為原則。有大銀行授信授
    權準則及大眾銀行業務處理手冊（授信篇、展期篇）等附卷可參；經核證人許東
    盛即時任大眾銀行審查部鑑價科是審核員到庭陳稱：「到現場我們看土地位置。
    」「八十二年十二月間我到現場看附近土地開發狀況及位置。」「乙○○在八十
    四、五年間，本案申請延長貸款，他到現場訪價，我沒有前往」（見九十一年一
    月二十一日訊問筆錄，見本院卷五）等語綦詳；另證人丙○○〔於八十一年六月
    到八十三年三月我在大眾銀行擔任常務董事兼總經理〕到庭具結證稱：本件根據
    銀行內部調查，營業單位所作徵信程序，有符合大眾銀行的徵信規定。因如果有
    不符的話，授信小組會退回。本件依照授信規定有送到總行，經過授信小組審核
    後，最後是送到常務董事會通過。審查部是應該是會會同去依據他們評估的結果
    估訂土地的價格，審查部可以自己調高、調低，土地的價格最後應該是集體決定
    。常務董事是核定，每個關卡的審查都會決定等語（見本院九十三年九月二十一
    日審判筆錄）；復有大眾銀行審查部於八十三年一月廿日提報董事會之尚華公司
    超額授信申請附表記載意見：【1.尚華公司於八十二年二月十五日經本行准貸無
    土地擔保綜合週轉金八千五百萬元2.綜合審查尚華公司產銷狀況財務狀況擔保品
    資金用途還款來源業界地位及未來展望，同意營業部經理丑○○等人所簽擬准尚
    華公司申貸(1)短擔一億元(2)中擔一億(3)短放一千萬元(4)保證開發遠期信用狀外幣
    墊款美金一千六百萬元(5)國內即期信用狀九千五百萬元，原核准週合週轉金停止
    使用3.董事會決議：(1)短放一千萬元緩議(2)保證開發遠期信用狀外幣墊款額度核
    減為美金八百萬元(3)餘照案通過】等記載，此有大眾銀行八十三年一月十二日
    有關尚華公司超額授信申請書及內附大眾商業銀行八十二年十二月二十一日之不
    動產鑑估表〔見八十九年度偵字第四二六九號【以下稱偵卷】卷第五十四頁〕。
    另大眾銀行八十五年一月八日超額授信申請書中亦記載大眾銀行審查部於八十五
    年一月十五日提報常董會決議通過如營業單位意見辦理記載意見及內附大眾銀行
    八十五年一月四日不動產鑑估表〔見本院卷二第三一七頁〕在卷；甲○○○之業
    務處理手冊第十三節第四項展期之規定，見偵卷第五五至五六頁、大眾銀行授信
    授權準則，見本院號卷一第一二四至一二七頁、大眾銀行層級核准授信流程圖，
    見本院卷一第一三八頁等在卷足稽。再參甲○○○對於有關尚華企業代表人子○○乙案之擔保品放款之初貸或展期之相關承辦人員至今尚無任何處分等情，亦有
    該銀行八九營發字第一七七號函文一紙附卷〔見偵卷第七十三頁〕佐證；足認本
    件授信貸款案，就系爭不動產鑑估價格之時價依據認定時價，係由承辦員辛○○
    製作，經理丑○○簽認，承辦員辛○○、襄理己○○、經理丑○○及審查部審核
    員許東盛共同到現場確認土地坐落位置及地目，本申貸案亦經該部徵信及審核後
    再提報至放審小組討論審核，最後再提報董事會決議通過，另展期申請案係由徵
    信承辦人員乙○○會同襄理曾秋代前往土地擔保坐落處作現地鑑估之後，依規定
    由乙○○製作完成鑑估表逐級轉呈襄理、副理卯○○，最後由戊○○核示後送審
    查部審查，再由放款審議委員會審查，通過後再經常務董事會同意，再送總行核
    准辦理展期等程序已明；是尚難認被告等授信及展期貸款案件有公訴人所指未經
    確實查勘土地坐落地點而有違反大眾商業銀行業務處理手冊規定要點內授信規定
    等情。
  (三)公訴人以被告辛○○於八十二年十二月二十一日所制作之鑑估表中﹁時價評估依
    據「欄不實填載」查富邦產物（股）公司陳副理當地地價每坪約二十至二十五萬
    」，被告乙○○在八十五年一月四日所制作之鑑估表「時價評估依據」欄中，不
    實填載「經查詢富邦人壽（股）鍾科長表示該區林地每坪市價約二十萬左右」等
    違反徵信鑑價程序；並均對系爭土地之估鑑價格與現值差距甚大，顯有高估不實
    等情，經查；
  (1)、被告辛○○辯稱：「我等在勘估之現場，即目視可見附近有攬翠樓、藍天大地
      、江坡華廈等建築新建工程，故認為擔保品標的與鄰近建物應屬同一區域，而
      且子○○亦當場表示渠等已申請變更地目，故我會在『時價評估依據』欄內會
      引用彼等大樓行情作為依據」「富邦產物的寅○○是我私人的朋友，他當時任
      職富邦產物的副理，我們上台北實地勘察回來後才問他的，由台北回來後有以
      電話詢問附近八層大樓銷售人員，他說一層樓七十四坪建坪含公設十四坪賣二
      千零五十萬元，其他參考寅○○資料，標的物的隔壁還有很多大樓均興建完成
      ，我有看過子○○委託開發協議書，系爭土地可變更為建地，山坡地當時本行
      還是可承作貸款，但一定送總行審核，本件有送總行核准等語。被告乙○○辯
      稱：我評估本案時有實地訪價及前手價格及完整土地開發計劃。曾向富邦人壽
      公司鍾科長請教，鍾科長表示前開土地每坪市價約二十萬左右，本件我是依前
      手留下來的資料再做現場調查，一切依銀行的規定辦理，當時該處土地絕對有
      這個價值云云。亦經證人寅○○於檢察官偵查中陳稱；伊與辛○○因工作關係
      ，會互相問對方行情等語；另證人鐘文光雖到庭證稱：我記憶中沒有答覆過鑑
      價的問題等語，惟查，證人鐘文光自承確於八十四、五年間擔任富邦人壽保險
      公司的科長一職，而當時所用之電話號碼亦與被告乙○○所提出相同，是證人
      鐘文光或因時間因素而無法記憶乙○○詢價過程，然證人之證述既有不清之情
      事，即尚難遽認被告乙○○未曾向「鐘科長」之人詢價之不利認定，是二人所
      辯尋價過程即尚非不可採信。
  (2)、又經本院勘驗系爭土地坐落位置及鄰近大樓建物暨交通狀況，認鄰近系爭土地
      有藍天大地、江坡華廈等建築大樓住宅完成，由新店市○○路往五峰街方向可
      直抵系爭土地等情，有九十三年六月十二日由告乙○○拍攝庭呈之錄影帶及本
      院當庭勘驗筆錄附卷，復有五峰山社區環境大略圖，見本院卷一第一六二頁及
      相本正本（本案擔保品之土地鄰近環境現況），八九年五月拍攝，本院卷一第
      一六○至一六七頁在卷足參，再參，系爭土地確於七十七年八月十一日經由土
      地共有人與世華聯合商業銀行簽訂『土地合作開發協議書』，復於八十二年十
      二月二日經台北縣新店市公所函文查覆申請都市計劃土地使用分區情形已進入
      變更新店市都市計劃第一次通盤檢討之情形，有民國七十七年八月十一日土地
      合作開發協議書、台北縣政府工務局八十七年七月三十一八十北建字第以五三
      三八公函及其他資料影本十六紙、見本院卷二第一八八至二○三頁，台北縣新
      店市公所簡便行文表（八十二北縣店工字第七三八四八號）、見本院卷一第一
      四○頁，台北縣政府工務局八十年七月三十一日北二建字第乙五三三八公函及
      其他資料影本共計十六紙、見本院卷二第一九六至二○三頁等附卷，足見系爭
      土地雖係尚未開發完成之素地，惟鄰近已有多筆興建中與興建完工之大樓建築
      ，經被告辛○○、乙○○等人多次訪價，鄰近地價每坪皆在二十萬至二十五萬
      元之間，而交通鄰近北二高及新店市○○路，暨土地開發計劃書，評估能力當
      時土地狀況環境製作系爭土地時價估依據之鑑價，尚難認其等有何違背任務之
      背信情事。
 (3)、再查，系爭三十五筆土地經蓬萊產物鑑定顧問有限公司針對系爭三十五筆土
     地於民國八十二年十二月間之市價鑑定結果，認系爭土地每坪於當時市價為十
     萬五千元，又系爭三十五筆土地之總面積為八三八二．四三九四坪即0000
     0000平方公尺，故其總市價應為八億八千零一十五萬六千一百三十七元，
     有蓬萊產物鑑定顧問有限公司之鑑定報告書一份，（內容：以民國八十二年十
     二月間為估價日期，估算出子○○所有之台北縣新店市○○段濕水子小段○一
     ○七-二地號等三十五筆土地之土地價格為八億八千萬零十五萬六千一百三十七
     元，單價為每坪十萬零五千元）、見本院九十一年度重訴字第八四號【以下稱
     重訴卷】第八一至八九頁附卷足參。是大眾銀行於八十三年一月廿六日核貸及
     八十五年一月四日展期核貸尚華公司及子○○就系爭三十五筆土地設定本金最
     高限額抵押權六億元，設定抵押之金額與市價之比例為六十八％，應尚未有高
     估之情事。
 (4)、又參與前項系爭三十五筆土地相毗鄰土地之法院拍賣公告價值，依(一)依台灣台
     北地方法院九十年七月四日公告，九十年執字第五九三號拍賣坐落台北縣新店
     市○○段員潭子坑一五九地號，一六三四平方公尺，持分一萬分之七九土地，
     最低拍賣價格二百一十萬元，則該土地每平方公尺價額為十七萬零四百一十元
     ，折合每坪價格為五十六萬三千三百四十元  (二)又台灣台北地方法院九十年七
     月五日公告，九十年執字第四一八三號拍賣坐落台北縣新店市○○段青潭小段
     二六一八地號，三五七平方公尺持分一萬分之二九三，最低拍賣價格一百六十
     萬元，則該土地每平方公尺價額為十五萬二千九百六十三元，折合每坪價格為
     五十萬五千六百六十二元等情；亦有台北地院九○年七月四日公告（九十年
     執字第五九三號）拍賣台北縣新店市○○段員潭子坑一五九地號，折算後每坪
     價格為五十六萬三千三百四十元，見重訴卷第一三七頁台北地院九十年七月
     五日公告（九十年執字第四一八三號）拍賣台北縣新店市○○段青潭小段二六
     一八地號，折算後每坪五十萬五千六百六十二元，見重訴卷第一三八頁等在卷
     可佐，益徵雖系爭土地地目為「林」，使用分區為「山坡地保育區」，公告現
     值每平方公尺僅有新台幣（下同）七百五十元至二千二百元不等之價格，然依
     其土地位置及當時所具備之開發價值，顯難僅以其地目及公告地價之現值據以
     鑑估甚明。
 (5)、雖楷模不動產鑑定顧問股份有限公司及第一不動產鑑定中心股份有限公司分經
     告訴人許玉燕之委託，對系爭三十五筆土地中之第一筆及第二筆土地即坐落新
     店市○○段濕水子小段一七二及五四二地號二筆，面積分別為四七一四平方公
     尺及九五四．四平方公尺，其持分均為四分之一，其面積總計為一四三五．五
     平方公尺，占全部三十五筆土地之百分之五，八十二年間該二筆土地之公告現
     值為每平方公尺七百五十元，鑑定結果平均價格楷模不動產鑑定顧問股份有限
     公司為每坪七千八百元及三千七百元，第一不動產鑑定中心股份有限公司鑑定
     結果認平均每坪五千七百五十四元等情，惟查證人庚○○即楷模不動產鑑定顧
     問股份有限公司鑑估人到庭結證稱：本件係由許玉燕委託我鑑定，只要求我估
     價兩筆土地，於八十二年到八十五年的價格。三十五筆土地的總面積我不知道
     。許玉燕委託的時候沒有說到與尚華公司有關，只有講到這兩筆土地。就兩筆
     土地估價，與就三十五比土地估價，估價出來的價錢因三十五筆土地估價考慮
     的條件不同，應該價錢也會不同。零星的兩筆土地，沒有辦法考慮全部土地的
     開發。我知道有很多建商在該處開發土地，當時我鑑定的時候沒有把開發因素
     考慮在內，只就鑑估的二筆土地考量，兩塊土地是分開的，不同時點價格會有
     不同。蓬萊的鑑定方法與我不同，他是假設土地是建地考慮，我是以素地考慮
     。據我的瞭解那些土地是當時的老丙建地如有加入環境評估等條件是可以申請
     開發許可。臨近寶興段土地已經開發，但是系爭土地尚未開發等語（見本院九
     十三年九月二十一日審判筆錄），有楷模不動產鑑定顧問股份有限公司及第一
     不動產鑑定中心股份有限公司之鑑定報告書二份附於調查卷內，足徵上開僅就
     系爭三十五筆土地中之二筆作鑑價，其勘估土地各項條件情形，顯會有明顯差
     距，是尚難以上開二定公司之鑑估價值據為本件系爭三十五筆土地之鑑估依據
     而為被告等不利認定甚明。
 (四)、公訴人以被告等未慎重確實鑑估抵押標的物，顯有高估不實，致該貸款案提報
     大眾銀行總行核定，致不知情之大眾銀行總行核准授信，子○○貸得二億九千
     五百萬元及美金八百萬元，嗣又順利展期續獲核准授信，致生損害於大眾銀行
     等情。經查：
     (1)民國八十三年一月廿四日大眾銀行董事會決議核准貸予尚華公司及子○○之
     融資項目為：短期期限一年，擔保放款一億元〔三十五筆土地擔保〕；中期期
     限七年，擔保放款一億元〔三十五筆土地擔保〕；保證開發遠期信用狀外幣墊
     款美金八百萬元〔折合新台幣二億元〕，每筆一百八十天〔有三十五筆土地擔
     保〕；國內即期信用狀九千五百萬元，每筆一百八十天，〔有土地擔保〕；以
     上四項授信融資總額為四億九千五百萬元，均有土地擔保。又本件授信案，自
     八十三年起至九十年止，其實際執行情形如下：1.貸款本金總額：四億九千五
     百萬元2.已還本金：四億二千七百四十五萬六千零二十五元，還款率八十六％
     3.已收利息：二億五百十一十萬三千五百元，已收利率四一．四三％4.未還本
     金：六千七百五十四萬三千九百七十五元，顯見本件貸款案大眾銀行所獲取之
     本金及利息已達六億三千二百五十五萬九千五百二十五元，實未因而受有實際
     損失之情事甚明。
   (2)民國八十五年一月十五日大眾銀行董事會決議核准原貸款戶尚華公司及子○○
     在不變更原抵押權所設定之額度內，申請延長及變更貸款內容如下：(1)綜合額
     度一億九千五百萬元，期限一年，循環動用，其使用科目為：短期擔保放款，
     按月繳息，屆期償還。開發國內即期信用狀，開狀徵一成定存，兌付後可改放
     短擔，條件同項(2)發行商業本票保證新台幣伍仟萬元，期限一年，循環動用，
     每筆最長一八０天(3)開發國外遠期信用狀美金五百萬元，期限一年，循環動用
     ，贖單徵一成定存，每筆最長一八０天(4)擔保品續設定第一順位抵押權新台幣
     六億元(5)連帶保證人子○○、壬○○○、癸○○三人(6)原八十四年一月十六日
     貸放額度停用，已貸放餘額併入本案計算。其償還後重新貸放明細為：1.八十
     四年八月七日，中期放款六千萬元，期限七年，正常繳納本息至八十七年四月
     三日為止，目前尚欠三千八百四十六萬三千八百零五元2.八十五年八月三十一
     日，短期擔保放款二千萬元，期限一年，正常繳納本息至八十七年四月三日為
     止3.八十五年十月一日，短期擔保放款一千萬元，期限一年，正常繳納本息至
     八十七年四月三日為止4.八十五年十一月廿九日，短期擔保放款二千萬元，正
     常繳息至八十七年四月三日為止5.八十五年十一月廿九日，短期擔保放款五千
     萬元，正常繳納本息至八十七年四月三日為止，目前尚欠三百零四萬九千一百
     八十六元6.八十五年九月十六日，應收帳款三千二百一十八萬五百七十三元，
     正常繳納本息至八十七年四月三日為止7.八十五年九月十六日，應收帳款六萬
     九千八百二十八元，正常繳納本息至八十七年四月三日為止8.八十六年七月十
     五日，應收帳款二千五百萬元，正常繳納本息至八十七年四月三日為止9.八十
     五年九月十八日，應收帳款二千五百萬元，正常繳納本息至八十七年四月三日
     為止10.八十六年八月一日，應收帳款二千五百萬元，正常繳納本息至八十七年
     四月三日為止；足徵展期後尚華公司各項核貸案仍正常繳本息至八十七年四月
     三日止亦明。又依大眾銀行於八十二年十二月二十二日、八十四年七月十五日
     、八十五年四月十日、八十五年九月六日向財政部聯合徵信中心對客戶尚華公
     司放款還款查詢結果，發現於民國八十二年十月至八十五年九月間，尚華公司
     均無逾期還款及呆帳之情形，此有大眾銀行與尚華企業之還款帳務紀錄，見訴
     字第一○四六號卷四第一一一至一一三頁，放款交易查詢表、見本院卷五第一
     一五至一三○頁及子○○之票據退票及拒絕往來資訊查詢，（查詢日期：九十
     年六月一日，資料期間：八十七年五月四日至九十年五月四日，內容：子○○
     之尚華公司自八十六年十一月四日被大眾銀行列為拒絕往來戶），見重訴卷第
     八○頁等附卷足參；足證尚華公司於八十七年四月三日以前，其信用及償債能
     力均佳。而大眾銀行係依照董事會於八十三年一月廿六日及八十五年一月十五
     日所核貸之項目及內容，及尚華公司之實際營業績效及需求，逐件貸放，並非
     一次貸與四億八千萬元亦明；又民國八十三年一月二十四日大眾銀行對尚華公
     司及子○○之三十五筆土地設定最高限額六億元中，實際核貸金額為四億一千
     萬元（實際該土地擔保放款金額與土地市價筆為四十七%其中八千五百元原係信
     用貸款）。顯因係為擔保新增核貸金額，俾清償第一銀行舊債，尚華公司及子
     ○○乃提供系爭三十五筆土地設定本金最高限額抵押權登記，大眾銀行新增核
     貸金額顯然低於先前第一銀行核貸五億元之額度（第一銀行設定抵押金額與土
     地市價筆為五十七%）。既然大眾銀行於八十三年一月間僅實際以不動產擔保放
     款四億一千萬予尚華公司，惟實際卻設定最高限額抵押權登記六億元，其目的
     更在保障大眾銀行，增加大眾銀行之求償範圍，是尚難認其等所為實際核貸金
     額有何意圖尚華公司之利益而為違背任務之不法犯行。
   (3)又查民國八十二年十二月底為止，大眾銀行當時即對尚華公司存有授信之項目
     計：(1)綜合週轉金八千五百萬元。（無擔保物）(2)保證開發遠期信用狀外幣墊
     款三百萬美元（折合新台幣七千五百萬元，美金比新台幣一比二十五）。（無
     擔保物）(3)國內及期信用狀七千五百萬元。（無擔保物）(4)短期放款一千萬元
     。（無擔保物）(5)以上四項授信融資合計最高為八千五百萬元。（均無擔保物
     ），足認大眾銀行對尚華公司之經營狀況及債信能力均予以肯定。又觀中華徵
     信所於民國七十九年十一月出版一九七○至一九九○年間「台灣前五百名大企
     業經營風雲榜」、民國八十四年六月出版「台灣地區前五百名大型企業排名」
     、民國八十五年六月出版「台灣地區前五百名大型企業排名」、「八十二年十
     月出版「台灣地區經理人名錄一九九三年至一九九四年」之皆有有關尚華企業
     之相關介紹說明，有中華徵信所出版台灣企業經營風雲榜一九七○志一九九
     ○影本六紙，訴字第一○四六號卷四第四○至第四十五頁中華徵信所出版大
     型企業排名，ＴＯＰ五○○，一九九五，影本七紙，訴字第一○四六號卷四第
     四十七至第五十二頁中華徵信所出版大型企業排名，ＴＯＰ五○○，一九九
     六，影本七紙，本院卷四第五十四至第五十八頁中華徵信出版，經理人名錄
     ，一九九三至一九九四，影本三紙，本院卷四第六○至第六十一頁在卷足佐，
     足可認尚華公司當時經營情形甚佳。又證人丙○○亦證稱：本件土地的估價參
     考之因素決定估定價格係因一九九○年是臺灣泡沫經濟，所以銀行要找一些專
     業鑑定公司鑑價，鑑定也是見仁見智，所以估定價格不易，鑑定只是一部份的
     考量，並非主要決定因素。企業貸款是多方面考量，並非以土地價格為主要考
     量。開放民營銀行之後，爭取績效，我們有在第一銀行查到尚華公司有貸款五
     億等語（見九十三年九月二十一日審判筆錄），皆足資證明尚華公司於民國八
     十六前當時仍是十分風光之企業之一，而其債信及信用情況應甚為良好，堪足
     作為銀行界亟欲爭取之客戶。是要難以尚華公司於一九九七年十二月時因投資
     不利造成尚華公司虧損致公司無法經營及維持償債能力，而認被告等有何超貸
     背信之犯行。
   (4) 再依大眾銀行業務處理手冊第十三節第四項展期之規定：「各種授信之展期或
      額度到期重訂額度應視同新貸案件為同樣之注意，其徵信及審核之責任，由重
      新核貸之各及人員負責，對徵提不動產為擔保之授信案件，若無重大變化時，
      以二年重新鑑價為原則」。查被告辛○○、己○○、丑○○承辦尚華公司之申
      貸案，係自八十二年十二月受理，經大眾銀行八十三年一月二十四日核准。嗣
      後申貸案之各放款屆期後，另由同案被告乙○○、卯○○、戊○○分別接任放
      款經辦人、襄理、經理，依上開規定展期應視同新貸案件為同樣之注意，其徵
      信及審核之責任，自應由重新核貸之各級人員負責，是本申貸案展期後，經徵
      信、審核後，對徵提不動產為擔保之授信案件，既無重大變化時，且繳息正常
      ，尚華公司營運當時未有異狀，如前所述，亦有子○○之票據退票及拒絕往來
      資訊查詢，（查詢日期：九十年六月一日，資料期間：八十七年五月四日至九
      十年五月四日，內容：子○○之尚華公司自八十六年十一月四日被大眾銀行列
      為拒絕往來戶），見本院重訴卷第八○頁在卷可參，尚華公司並無退票或繳息
      不正常等不良紀錄情形，足認本件展期案乃銀行之正常性續約。被告乙○○、
      卯○○、戊○○依銀行辦理授信業務各自之審查規範，以大眾銀行審查程序，
      呈報總行審查部審查及放款審議委員會通過，再經常務董事會核准後，分行才
      依照總行核准條件辦理，尚無違背任務之背信不法犯行；是被告乙○○所辯；
      我評估本案時有實地訪價及前手價格及完整土地開發計劃，尚華公司之前的繳
      息為正常。都是審查部審查通過的沒有瑕疵，有到現場去看也有詢價，認展期
      申請案無問題，並無高估不實等語；是被告被告卯○○辯稱：當時尚華公司的
      營運很正常，參酌一切狀況，此貸款案是正常的等語，被告戊○○辯稱：當時
      這件展期案客戶的信用均正常，所以並無不妥等語，即非不足採。
 (五)、證人丙○○亦結證稱：放款是依據會考量客戶當時的營業情形。當時銀行開放
     自由化大家都要搶生意，所以也要參考其他銀行的因素。還有考量客戶的資金
     用途，也會考量新企業的前展性，當時不僅針對土地價格的考量，而且也會就
     當時的經濟景氣來考慮擔保放款額度。不動產的評估是由授信小組負責，我依
     照他們的評估報告，還有當時的經濟環境來做最後決定。每一件放款都會有風
     險，本件風險是在我們可以承受的範圍，風險問題在常董會有討論過。風險考
     量之中土地價值評估只是一小部份等語甚明。是被告張家璧、己○○、丑○○
     於八十二年十二月間，承辦尚華公司以代表人子○○名下坐落台北縣新店市○○段濕水子小段０一０七之二號地號等三十五筆土地為擔保之貸款案，及八十
     五年一月間，由被告乙○○、卯○○、戊○○承辦前述尚華公司子○○貸款之
     展期案，其等授信過程既無違背大眾銀行相關徵信、授信、審核等準則之規定
     ，又雖尚華公司提供之抵押擔保品係公告現值較低之「林」地目，然大眾銀行
     經由徵信營業部、審查部到常董會皆認以尚華公司之經營狀況暨債信良好，再
     依當時的經濟環境憑估後准予核貸及展期等情甚明，縱尚華公司到八十七年四
     月三日後有無法正常繳納本息之情事，然綜上所述，公訴人既無法舉證證明被
     告等主觀上有為自己或第三人不法利益或損害大眾銀行利益之意圖，而綜觀其
     等客觀上亦無為自己不法利益而為違背任務之行為，顯與刑法背信罪之構成要
     件不符自明；此外，復查無其他積極證據足認被告等有何背信犯行，自屬不能
     證明被告犯罪，依上開規定及最高法院判例所示，自應為被告辛○○、己○○
     、丑○○、乙○○、卯○○、戊○○等無罪之諭知。
乙、被告辰○○無罪部分：
 (一)公訴人認被告辰○○有涉犯商業會計法第七十一條第一款罪嫌，無非係以共同被
   告子○○於法務部調查局高雄市調查處供述暨被告辰○○所屬振興聯合會計師事
   務所名義出具之查核報告暨所附尚華公司八十四年、八十五年度資產負債表等為
   其論罪依據；經查，訊據被告辰○○堅決否認有上開犯行，辯稱：我們查核的時
   候確實是有該筆土地買賣。上華公司是以應收帳款給子○○，本件買賣有提出合
   書及公司應收帳款即買賣價金，且有一部分已過戶到上華公司名下。我在調查局
   是說這樣帳目做起來可建全公司財務，並沒有說是美化帳面，財務報表是公司製
   作的，我們只作審查意見表，子○○該筆土地原先即提供給公司去擔保借錢等語
   。
 (二)犯罪事實應依證據認定之，無證據不得認定犯罪事實。又不能證明被告犯罪者，
   應諭知無罪之判決，刑事訴訟法第一百五十四條第二項及第三百零一條第一項分
   別定有明文。又事實之認定，應憑證據，如未能發現相當證據，或證據不足以證
   明，自不能以推測或擬制之方法，為裁判之基礎（最高法院四十年台上字第八六
   號判例參照。）而所謂證據，係指足以證明被告確有犯罪行為之積極證據而言，
   該項證據須適於為被告犯罪之證明者，始得採為斷罪之資料（參照最高法院六十
   九年台上字第四九一三號判例）。認定不利於被告之事實，須依積極證據，苟積
   極證據不足為不利於被告事實之認定時，即應為有利於被告之認定，更不必有何
   有利之證據，最高法院亦著有三十年上字第八一六號判例可資參照。
 (三)按「被告以外之人於審判外之言詞或書面陳述，除法律有規定者外，不得作為證
   據。」、「被告以外之人於檢察事務官或司法警察調查中所為之陳述，與審判中
   不符時，其先前之陳述具有較可信之特別情況，且為證明犯罪事實存否所必要者
   ，得為證據。」，刑事訴訟法第一百五十九條、第一百五十九條之二分別定有明
   文。查共同被告子○○於高雄市調處所製作之陳述筆錄，經本院勘驗結果認共同
   被告子○○制作筆錄過程中所為表達之語詞內容與市調處調查員製作筆錄內容有
   明顯不符之處，且因共同被告子○○精神狀況不佳而多係由子○○之子癸○○在
   旁代答，而並未經共同被告子○○本人之同意後始作答，有本院九十三年八月三
   十日勘驗筆錄及「調查局訊問筆錄與錄影帶訊問程內容差異對照表」各一份附卷
   暨證人癸○○於本院結證屬實；是共同被告子○○於市調處筆錄中有關公訴人所
   指「當時由於公司會計師告訴我說公司呆帳過多，請我設法解決，因此我將個人
   位於新店市三十五筆土地持分過戶給公司以美化帳面；當時有無訂立買賣契約我
   以記不清楚，每坪售價為新台幣十五萬元，總價為十二億八千四百九十萬元，我
   本人並未收到任何金錢，僅供公司作為沖銷應收帳款之用」（見八十九年一月六
   日調查筆錄，調查筆錄卷第四十八頁）「（問：該等土地以每坪十五萬元出售與
   尚華公司之價格依據為何？當時有無實際交易供你參考？）答：我係與土地其他
   持分人參考附近土地價格，憑空臆測並無該筆土地實際交易可供參考，所以該筆
   土地價格每坪十五萬元係我等隨意口頭提出，事實上並無實際交易，純粹係配合
   會計師辰○○要求美化帳面，以俾向銀行貸款。」（見八十九年一月六日調查筆
   錄，調查筆錄卷第四十八頁）」等不利於被告辰○○部分，因與子○○在市調處
   所為供述『我個人要賣公司』『會計師替阮作財簽，無替阮記帳』等語不符，餘
   筆錄內容則均非由子○○本人作答，且與子○○於本院中供述『「（問：對你在
   調查局說一坪十五萬元是為配合會計師美化帳面向銀行借款有何意見？）答：我
   沒有這麼說。」「（問：你在調查局有說會計師教你美化帳面將土地過戶給公司
   ？）答：沒有。」「我有將自己土地賣給尚華公司並簽契約」、「（提示買賣合
   約書，是我簽名的，真的有賣。」、「公司有付錢給我。」（見本院九十年八月
   七日訊問筆錄，本院卷三）』不符，依前開規定所示，共同被告子○○在市調處
   供述顯難據為被告辰○○之不利認定自明。
 (四)再按商業會計法第五條第一項及第四項之明文觀之，商業會計法既將商業本身設
   置之會計人員及會計師與依法取得代他人處理會計事務資格之人分別列舉，則查
   核商業財務報表之會計師顯與依法取得代他人處理會計事務資格之人有別，準此
   而論，同法第七十一條之人員即不包括查核商業財務報表之會計師在內，亦即，
   為商業查核財務報表之會計師並非商業會計法第七十一條第一款明知不實事項填
   製會計憑證或記入帳冊罪責之犯罪主體。此有九十年六月十五日經濟部（九○）
   商字第九○○○二一九五○○號函覆：「會計師受託查核財務報表則非商業會計
   法所稱之商業會計事務」函文一紙附卷足參〔本院卷二第三頁〕，共同被告子○○於本院訊問陳稱：公司有請會計，公司帳是小姐在作等語；核與證人癸○○證
   稱：振興事務所沒有替尚華公司做登帳工作等語相符，足徵被告辰○○係為尚華
   公司作查核財務報表之會計師業務，公訴人以被告辰○○即振興會計事務所會計
   師，八十四、八十五年間，為尚華公司受託代他人處理會計事而填製會計憑證或
   記入帳冊之人員，顯與事實不符，自難據引為商業會計法第七十一條第一款之犯
   罪主体。
 (五)證人丁○○即振興會計事務所擔任審核員到庭結證稱：「我有參與尚華公司八十
   四、八十五年報表查核工作、上開兩年度的報表顯示，尚華有向子○○購買三十
   五筆土地、價金支付是用應收帳款支付土地價金。土地沒有全部過戶，八十五年
   時過戶八分之一。會計師查核不是查真實的交易，我們是看雙方簽訂的合約書，
   合約書做完有付款的紀錄，我們查核是否與報表數字相同。尚華公司買土地，用
   應收帳款的名義支付土地價金、土地價金是十二億八千四百九十萬元。當時尚華
   公司提供給我們的就是這份買賣契約書沒錯〔當庭提示〕，應收款是在八十四年
   支付土地價金，到八十五年時土地價金尚未支付完畢。土地價金最後沒有全部支
   付完畢，當時土地只有過戶八分之一，所以過戶部分轉到非流動資產。查核報告
   有揭露土地買賣的事實，振興事務所沒有替尚華公司做登帳工作」（見本院九十
   三年九月二十一日審判筆錄）等語，復有尚華公司八十三年度至八十五年度會計
   年度查核報告表工作底稿【查核報告書附註部分揭露卅五筆土地交易情形詳八十
   五年度及八十四年度查核報告書第十三頁、第廿頁】，及子○○與尚華企業之不
   動產買賣契約書等附卷足參，足徵共同被告子○○係以應收帳款抵付土地價金之
   方式，將所有土地賣予尚華公司，然該筆土地雖係林地，惟該卅五筆土地已有開
   發計畫，附近已有開發成功之案例，且已興建大樓出售，稍作分析建築成本與售
   價，鄰近建物買賣價格市場行情尚高，雖尚華公司因自有資金不足，以應收帳款
   抵付土地價金，然以現金以外之資產交換，本為商業會計規範所允許，雖土地所
   有權未完成過戶尚華公司前，惟尚華公司亦已所有支付價金在會計科目以預付土
   地款列示，有八十三年、八十四年尚華公司資產負債表附卷可稽，公訴人既無舉
   證證明該筆土地買賣有何虛偽不實之情事。準此，被告辰○○受託查核尚華公司
   八十四年度及八十五年度財務報表，就尚華公司於八十四年一月六日向該公司董
   事長即共同被告子○○購買坐落台北縣新店市○○○段七張小段二○八地號等十
   六筆土地，新店市○○段濕水子小段一○七--二地號等四筆土地，新店市○○段
   四○一地號等十五筆土地，合計卅五筆土地應有部分各卅二分之八，土地面積八
   五六六坪，每坪十五萬元，成交總價款0000000000元，八十四年度預
   付購置土地款000000000元，八十五年  度先過戶廿九筆土地，面積九
   七七四三坪，應有部分各八分之一，其餘尚未辦理過戶之土地六筆，則以預付購
   置土地款000000000元列帳等情，並依當時查核結果所取得証據資料而
   提出之會計師查核意見，尚難認被告有何明知為不實事項而填製會計憑証或行使
   業務上登載不實罪之犯行。
 (六)公訴人再以被告於高等法院高雄分院八十七年度上易字第二四七六號案，承審法
   官訊問時，有自承犯罪事實，惟查，勾稽訊問筆錄內容，並無有關被告自白犯罪
   之記載，被告僅說明會計師係查核尚華公司所製作之財務報表並就查核結果出具
   查核報告表示意見，尚華公司於八十四年一月六日向其董事長子○○購買卅五筆
   土地，係以應收帳款抵付土地價款，並無承認與子○○共同編製不實財務報表虛
   偽登載尚華公司向子○○購買卅五筆土地情事，有卷附訊問筆錄可稽，是尚難採
   為被告不利之認定亦明。
 (七)縱被告辰○○曾以會計師之專業，對共同被告子○○表示其受託查核尚華公司八
   十三年度財務報表時，鑒於流動資產科目之應收帳款累積九三一、三四五、二三
   九元，乃提醒董事長即共同被告子○○應收帳款之帳齡如果超過一年，將被列為
   催收款，改列其他資產科目，應收帳款之帳齡如果超過二年，將被列為呆帳等情
   ，惟共同被告子○○以其個人土地，賣予尚華公司而由公司以應收帳款抵付土地
   價款，雖係屬以現金以外之其他資產交換而達成健全公司財務之效果，如前所述
   ，惟既無證據足資證明買賣關係是虛偽不實，且為被告所明知，即尚難認被告辰
   ○○有與被告子○○共謀為美化公司帳面而編製不實財務報表虛偽登載尚華公司
   向子○○購買卅五筆土地之情事甚明，是被告辰○○前開所辯，尚可採信。此外
   ，復查無其他積極證據足資證明，被告確有公訴人所指之犯行，其犯罪即屬不能
   證明，應為無罪之諭知。
據上論斷，應依刑事訴訟法第三百零一條第一項前段，判決如主文。
中      華      民      國    九十三    年      十      月     十二     日
                                  臺灣高雄地方法院刑事第一庭
                                      審判長法  官  林水城
                                            法  官  方百正
                                            法  官  陳銘珠
右正本證明與原本無異。
如不服本判決，應於判決送達後十日內，向本院提出上訴狀。
                                            書記官  謝群育
中      華      民      國    九十三    年      十   月     十二     日
